【裁判字號】    92,上訴,4327
【裁判日期】    921231
【裁判案由】    偽造文書等
【裁判全文】
臺灣高等法院刑事判決                          九十二年度上訴字第四三二七號
    上  訴  人
    即  被  告  甲○○
右上訴人因偽造文書等案件，不服臺灣桃園地方法院九十二年度訴字第八０二號，中
華民國九十二年九月十九日第一審判決（起訴案號：臺灣桃園地方法院檢察署九十二
年度偵字第四二一一號），提起上訴，本院判決如左：
    主  文
原判決撤銷。
甲○○無罪。
    理  由
一、公訴意旨略以：被告甲○○係第一商業銀行股份有限公司（以下稱第一商業銀行
    ）委外之信用卡推廣人員，為爭取業績，於民國九十年十月間，經婆婆呂潘桂香
    同意，以呂潘桂香名義，向第一商業銀行申請信用卡正卡，竟逾越呂潘桂香之授
    權範圍，未經呂潘桂香同意，擅自在呂潘桂香之信用卡申請書上填妥附卡申請人
    基本資料，而變造呂潘桂香之信用卡申請書，使人誤為呂潘桂香同意為自己申請
    附卡，並意圖為自己取得信用卡附卡之不法之利益，持該變造之信用卡申請書，
    向第一商業銀行內不知情之信用卡業務承辦人員申請信用卡而行使之，致使該銀
    行承辦人員陷於錯誤，誤認為甲○○已得呂潘桂香同意，而准允核發信用卡附卡
    供甲○○使用，足生損害於呂潘桂香及第一商業銀行。甲○○取得附卡之後，即
    自九十年十二月至九十一年一月間，先後至統領百貨等信用卡特約商店，刷卡購
    物消費，達新台幣（下同）四萬零七十一元，嗣因甲○○一再延欠信用卡款項，
    第一商業銀行始查知上情。因認被告涉有刑法第二百十六條、第二百十條行使偽
    造私文書之罪嫌。
二、按犯罪事實應依證據認定之，無證據不得推定其犯罪事實；不能證明被告犯罪者
    ，應諭知無罪之判決，刑事訴訟法第一百五十四條、第三百零一條第一項分別定
    有明文。又所謂認定犯罪事實之證據，係指足以認定被告確有犯罪行為之積極證
    據而言，如未發現相當證據，或證據不足以證明，自不能以推測或擬制之方法，
    以為裁判基礎。且告訴人之告訴，係以使被告受刑事訴追為目的，是其陳述是否
    與事實相符，仍應調查其他事實以資審認，始得為不利被告之認定。又認定不利
    於被告之事實，需依積極證據，茍積極證據不足為不利於被告事實之認定時，即
    應為有利於被告之認定，更不必有何有利之證據。次按，刑事訴訟上證明之資料
    ，無論其為直接證據或間接證據，均須達於通常一般人均不致於有所懷疑，而得
    確信其為真實之程度，始得據為有罪之認定，若其關於被告是否犯罪之證明未能
    達此程度，而有合理性懷疑之存在，致使無從形成有罪之確信，根據「罪證有疑
    ，利於被告」之證據法則，即不得遽為不利被告之認定，其以情況證據（即間接
    證據）斷罪時，尤須基於該證據在直接關係上所可證明之他項情況事實，本乎推
    理作用足以確證被告有罪，方為合法，不得徒憑主觀上之推想，將一般經驗上有
    利被告之其他合理情況逕予排除，此觀諸最高法院七十六年台上字第四九八六號
    、三十二年度上字六七號判例意旨亦甚明顯。又按，法院固應依職權調查證據，
    但並無蒐集證據之義務，法院調查之範圍以審判中案內所存在之一切證據為限，
    案內所不存在之證據，即不得責令法院為發現真實，應依職權從各方面詳加蒐集
    、調查，亦經最高法院八十七年度台非字第一號判決闡釋在案。
三、右揭事實，固據告訴代理人謝孝琴、丁建志指訴綦詳，核與證人呂潘桂香結證情
    節相符，並有該信用卡申請書影本及所附資料、簽帳單影本、消費明細及呂潘桂
    香出具之切結書影本在卷可資佐證，惟訊據被告甲○○堅決否認有右揭犯行，辯
    稱申請附卡有經呂潘桂香同意等語。是本件應予審酌者厥為呂潘桂香委由被告申
    請信用卡時，究竟有無同意被告以自己名義申請附卡使用？
四、經查，本件信用卡申請，係證人呂潘桂香委託被告代為辦理，有關信用卡申請書
    內容，包括正卡及附卡，均係由被告填寫，再由呂潘桂香於簽名欄處簽名，是由
    申請書內容之外觀觀察，實無從判定呂潘桂香有無同意被告申請附卡使用。而本
    件信用卡之申請，以被告當時為第一商業銀行委外之信用卡推廣人員以觀，或有
    為爭取業績而為呂潘桂香辦理之嫌，然申請斯時，呂潘桂香與被告為婆媳關係，
    有至親關係，已據被告供明，並非毫無相干之外人或朋友，被告於申請之際乃徵
    求婆婆呂潘桂香同意一併辦理附卡之申請，即屬可能，是被告辯稱申請附卡有經
    呂潘桂香同意等語，尚非全然無據。而本案之發生，緣於被告持附卡消費後未依
    限付款，被告又與呂潘桂香之子解除婚姻關係，與呂潘桂香間已不具婆媳關係，
    呂潘桂香惟恐受追償，乃聲稱未同意被告申辦附卡，極有可能，亦合乎常情，自
    難以證人呂潘桂香之片面證詞而採為被告論罪之唯一證據。至呂潘桂香聲請信用
    卡後，隨即剪卡不用，充其量僅能說明呂潘桂香不使用該信用卡消費，並無從推
    衍證明呂潘桂香即未同意被告申辦附卡使用。是綜觀全案卷證，本案之待證事實
    「呂潘桂香有無同意」乙節，仍屬不明，揆諸前揭說明，根據「罪證有疑，利於
    被告」之證據法則，即不得遽為不利被告之認定。此外，復查無其他積極證據足
    資證明被告有何偽造文書等犯行，被告犯罪即屬不能證明。原審未予詳察，遽為
    有罪之判決，容有未洽，被告提起上訴，否認犯罪，為有理由，應由本院將原判
    決撤銷改判，另諭知被告無罪，用期適法。
據上論斷，應依刑事訴訟法第三百六十九條第一項前段、第三百六十四條、第三百零
一條第一項，判決如主文。
本案經檢察官王安明到庭執行職務。
中      華      民      國    九十二    年     十二     月    三十一    日
                        臺灣高等法院刑事第七庭
                            審判長法  官  吳  啟  民
                                  法  官  林  瑞  斌
                                  法  官  蘇  隆  惠
右正本證明與原本無異。
檢察官如不服本判決，應於收受送達後十日內向本院提出上訴書狀，其未敘述上訴之
理由者並得於提起上訴後十日內向本院補提理由書（均須按他造當事人之人數附繕本
）。
                                  書記官  周  素  秋
中      華      民      國    九十二    年     十二     月    三十一    日


司法院資訊處製作；財團法人民間司法改革基金會備份。
